臺灣板橋地方法院刑事判決　　　　　　　　　　　　九十三年度易字第一一五六號
　　公　訴　人　臺灣板橋地方法院檢察署檢察官
　　被　　　告　甲○○
　　輔　佐　人
　　即被告之夫　乙○○
右列被告因竊盜案件，經檢察官聲請以簡易判決處刑（九十三年度速偵字第六八二號
），本院認為不宜以簡易判決處刑，改依通常程序審理，並判決如左：
    主  文
甲○○無罪。
    理  由
一、公訴意旨略稱：被告甲○○患有重度精神障礙，於民國九十三年八月十六日下午
    二時三十分許，在臺北縣樹林市○○街四十九號全家便利超商內，意圖為自己不
    法所有，徒手竊取該超商內放置於收銀機下方櫃內之現金新臺幣（下同）一萬三
    千元，並走出店外，嗣店員丙○○當場發現並報警查獲，因認被告涉有刑法第三
    百二十條第一項之竊盜罪嫌。
二、按心神喪失人之行為，不罰，刑法第十九條第一項定有明文；又被告行為不罰者
    ，應諭知無罪之判決，刑事訴訟法第三百零一條第一項亦有明文。
三、本件公訴人認被告甲○○涉犯竊盜罪嫌，無非係以被告於警詢及偵查中之自白，
    及證人丙○○之證述，並有搜索扣押筆錄暨扣押物品目錄表、贓物認領保管收據
    為其主要論據。訊據被告對於右揭時、地，竊取上開商店內之現金一萬三千元之
    事實，於警詢時及偵審中均坦承不諱，核與證人丙○○證訴之情節相符，並有贓
    物認領保管收據在卷可稽，是被告有竊盜之行為，固堪認定。惟被告輔佐人乙○
    ○為被告辯解：被告現今精神錯亂，且平日凌晨三時許就起床一直說話等語，是
    本案應審究被告行為時之精神狀況，以查明其有無罪責，而應受刑事制裁。
四、經查：
（一）觀諸警詢筆錄之記載，被告固對製作筆錄之警察簡短問話尚能切題答覆，但於
      偵查中對於所竊現金之去向，被告回答則明顯不知所云，此觀之偵查訊問筆錄
      之記載自明。又被告於本院審理中供稱：「（對被害人丙○○之警訊所言有何
      意見？）曾小姐快生了，我就把錢拿走」‧‧‧「（對亞東醫院精神鑑定報告
      書有何意見？）花一千多元」、「（本件你到超商內做什麼？）我要去買東西
      ，我每天都有去」、「（為什麼在超商內偷取現金？）那邊有好幾萬元，偷到
      的錢我沒有拿去花用」、「（是否知道那是別人的財物，不能拿取？）大家都
      要花用」、「（對於你在警詢、偵查時檢察官前所言，有何意見？）那個大肚
      子的人已經把錢拿回去了」、「（對檢察官聲請簡易判決處刑書所載之犯罪事
      實有何意見？）我承認，但錢已經還給對方了」‧‧‧「（法院如送你接受精
      神治療有何意見？）我皮膚會癢」等語。綜觀其陳述內容，時而能切題答覆，
      但大多數回答都是時空錯亂、邏輯不通，是其對周遭事物之認知、判斷能力，
      顯與常人迥異，被告於本案發生時之精神狀態是否正常，已非無疑；且被告本
      患有重度精神障礙而領有身心障礙手冊，亦有身心障礙手冊影本一紙附於偵查
      卷可稽，參酌被告輔佐人乙○○於本院審理中陳稱：被告精神錯亂，平日凌晨
      三時許就起床一直說話等語，及被告前於九十二年七月二十三日在上址超商內
      亦有竊取現金一萬三千元之犯行，經本院判處銀元罰金五百元，甫於九十三年
      一月十五日罰金繳清執行完畢後（有臺灣高等法院被告全國前案紀錄表可稽）
      ，短時間內又在同址超商為相同之竊盜行為，是則被告在案發時，行為時是否
      仍受上開精神疾病影響，即有送請鑑定之必要。
（二）本院於審理中將被告送請亞東紀念醫院鑑定其於前開行為時之精神狀態如何。
      該院鑑定時，觀察被告之外觀退遢，無身體不適之陳述，會談時態度疏離，入
      室即捉鉛筆剔指甲，自言自語多，眼神接觸少，情緒表淺，言語對答不切題，
      而反應速度不適切，近期記憶力及人、地之定向感難以應付會談，時間之定向
      感差，亦稱忘了犯案當時的日期，鑑定當時稱幻覺，無明顯被害及關係妄想內
      容，但有思考內容鬆散現象，注意力很難集中，金錢計算能力差。綜合病程、
      個人史結果，吳女目前符合『慢性精神分裂』診斷。對描述案發過程沒有怒氣
      或害怕之情緒波動，近年仍陸續有聽幻覺的臨床表現。根據病史描述，另如吳
      非判斷能力，該次竊盜事件應係其長期之『精神分裂疾患』影響自我照顧功能
      及行為自控力表現、衍生衝動行止，致生竊盜事件；關於本次犯行之經過，難
      切題應答當時動機、無法約略陳述或瞭解行為目前推理過程等，其犯案當時之
      是非判斷、思慮及行為之決定多半受「長期思考連結之病態」影響，以其有限
      之壓力因應模式而產生衝動控制力薄弱現象；其當時對於此一行為之「違法性
      」及可能導致之後果，較普通人之平均程度顯然減退、大抵完全喪失察覺，故
      屬於「無自由決定意思及行為能力之心神喪失狀態」，並臨床診斷被告多年前
      開始有聽幻覺（聲音內容為罵人或交談），近年斷續出現，而臨床症狀則以幻
      覺為主，經診斷為「精神分裂症」，鑑定結果認被告本件竊盜行為時已達心神
      喪失之程度等情，此有亞東紀念醫院九十三年十一月二日精神鑑定報告書一份
      在卷可查，且衡諸被告於偵查、本院審理中，經常答非所問、無法與人正常溝
      通等精神情狀，亦與亞東紀念醫院上開鑑定報告書所述被告精神狀態情節大致
      相符，堪認被告為前開竊盜犯行時，其精神狀態已達對於外界事務全然缺乏知
      覺理會及判斷作用之程度，無自由決定意思之能力，確陷於心神喪失而無刑事
      責任能力無疑。被告「行為時」既達心神喪失之程度，自不因其事後在受訊問
      時能部分問題回答，而認其行為時具有判斷能力。被告行為時既為心神喪失之
      人，揆諸首開法條規定及判例意旨，自應為無罪之判決，用期適法。
五、末查被告現與輔佐人即其夫乙○○同住，被告既有其最近親屬得就近看護，且本
    件犯罪情節輕微，而輔佐人亦陳明被告不會有傷人之舉動，且會回家自己吃飯等
    語，其前亦無積極侵害性之犯罪科刑紀錄，有卷附台灣高等法院被告全國前案紀
    錄表一紙足憑，是本院認尚無依刑法第八十七條第一項、第三項之規定，諭知令
    入相當處所施以監護之必要，併此敘明。
據上論斷，應依刑事訴訟法第四百五十二條、第三百零一條，刑法第十九條第一項，
判決如主文。
本案經檢察官張云綺到庭執行職務。
中　　　華　　　民　　　國　　九十三　　年　　 十二 　　月　　 十六 　　日
                                      臺灣板橋地方法院刑事第十八庭
          　　　　　　　　　　　　　　　　審判長法  官  連育群
                                                法  官  曾淑娟
                                                法  官  楊志雄
右正本證明與原本無異。
如不服本判決應於送達後十日內向本院提出上訴狀。
中　　　華　　　民　　　國　　九十三　　年　　 十二 　　月　　 十六 　　日
                                                書記官  胡勤義
